【裁判字號】    99,訴,1007
【裁判日期】    991021
【裁判案由】    撤銷消費借貸契約 等
【裁判全文】
臺灣高雄地方法院民事判決              99年度訴字第1007號
原      告  丙○○
被      告  國泰世華銀行股份有限公司中華分行
法定代理人  戊○○
訴訟代理人  子○○
            地○○
            Ｂ○○
被      告  香港商香港上海匯豐銀行股份有限公司
法定代理人  丑○○
訴訟代理人  丁○○
            辰○○
            甲○○
            宇○○
            玄○○
            天○○
            己○○
            戌○○
            黃○○
被      告  聯邦商業銀行股份有限公司九如分行
法定代理人  李伯承
訴訟代理人  癸○○
            酉○○
被      告  遠東國際商業銀行股份有限公司中正分行
法定代理人  壬○○
訴訟代理人  庚○○
            未○○
            寅○○
被      告  玉山銀行股份有限公司七賢分行
法定代理人  亥○○
訴訟代理人  Ｃ○○
            辛○○
            宙○○
            乙○○
被      告  新加坡商星展銀行股份有限公司
法定代理人  午○○
訴訟代理人  卯○○
            Ａ○○
被      告  大眾銀行股份有限公司
法定代理人  申○○
訴訟代理人  巳○○
上列當事人間請求撤銷消費借貸契約等事件，經本院於民國99年
10月7 日言詞辯論終結，判決如下：
    主      文
原告之訴駁回。
訴訟費用由原告負擔。
    事實及理由
壹、程序事項：
一、按訴狀送達後，原告不得將原訴變更或追加他訴，但擴張或
    減縮應受判決事項之聲明者，不在此限。民事訴訟法第255
    條第1 項第3 款定有明文。經查，本件原告原起訴請求確認
    原告與被告香港商香港上海匯豐銀行股份有限公司（下稱匯
    豐銀行）間之債權債務關係【信用卡本金為新臺幣（下同）
    68,940元，及自民國98年11月19日起算至清償日止，按週年
    利率19.71 ％計算之利息；現金卡本金210,577 元，及自98
    年10月22日起算至清償日止，按週年利率20％計算之利息】
    不存在。嗣於本院99年5 月20日準備程序審理時，變更為請
    求確認原告與匯豐銀行間之債權債務關係（信用卡本金為68
    ,940元，及自98年10月19日起算至清償日止，按週年利率19
    .7 1％計算之利息；現金卡本金210,577 元，及自98年7 月
    10日起算至清償日止，按週年利率20％計算之利息）不存在
    。核屬擴張應受判決事項之聲明，應予准許，合先敘明。
二、本件原告未於言詞辯論期日到場，核無民事訴訟法第386 條
    所列各款情形，爰依到場被告聲請，由其一造辯論而為判決
    。
貳、實體事項：
一、原告主張：伊與訴外人劉來和（已歿）為夫妻關係，前因劉
    來和好賭成性，除常竊取伊所有之金飾、財產變賣以換取賭
    資、屢對伊施以暴力外，甚以伊子女或親友之安全為要脅，
    更曾強押伊前往：被告國泰世華商業銀行股份有限公司中華
    分行（下稱國泰世華銀行中華分行）、被告匯豐銀行、被告
    聯邦商業銀行股份有限公司九如分行（下稱聯邦銀行九如分
    行）、被告遠東國際商業銀行股份有限公司中正分行（下稱
    遠東銀行中正分行）、被告玉山商業銀行股份有限公司七賢
    分行（下稱玉山銀行七賢分行）、被告新加坡商星展銀行股
    份有限公司（下稱星展銀行）、被告大眾商業銀行股份有限
    公司（下稱大眾銀行）申辦信用卡、現金卡或辦理小額信貸
    取用。嗣伊再迫於劉來和要脅下，陸續作成意思表示以信用
    卡購買金飾，或至特定商店拆帳取得現金，而成立消費借貸
    契約，是前開所為之意思表示，因具有瑕疵而均應予撤銷，
    兩造間之消費借貸法律關係即應不存在。爰依民事訴訟法第
    247 條規定，提起本件訴訟等情。並聲明：
（一）確認原告與國泰世華銀行中華分行間之債權債務關係（本
      金為22,025元，及自98年5 月3 日起算至清償日止，按週
      年利率8 ％計算之利息）不存在。
（二）確認原告與匯豐銀行間之債權債務關係（信用卡本金為68
      ,940元，及自98年10月19日起算至清償日止，按週年利率
      19.71 ％計算之利息；現金卡本金210,577 元，及自98年
      7 月10日起算至清償日止，按週年利率20％計算之利息）
      不存在。
（三）確認原告與聯邦銀行九如分行間之債權債務關係（本金為
      53,318元，及自98年6 月3 日起算至清償日止，按週年利
      率19.99 ％計算之利息及以三期為上限，自98年6 月3 日
      起按月計付900 元之違約金）不存在。
（四）確認原告與遠東銀行中正分行間之債權債務關係（本金為
      129,688 元，及其中126,629 元應自98年7 月25日起算至
      清償日止，按週年利率19.71 ％計算之利息暨按月以1,00
      0 元計算之違約金）不存在。
（五）確認原告與玉山銀行七賢分行間之債權債務關係（本金為
      30,836元，及自98年5 月10日起算至清償日止，按週年利
      率5.5 ％計算之利息及按上開利率20％計算之違約金）不
      存在。
（六）確認原告與星展銀行間之債權債務關係（本金為21,147元
      ，及自98年5 月10日起算至清償日止，按週年利率18.25
      ％計算之利息及自按上開利率20％計算之違約金）不存在
      。
（七）確認原告與大眾銀行間之債權債務關係（現金卡債務本金
      為42,812元，及自98年8 月26日起算至清償日止，按週年
      利率20％計算之利息；信用卡債務本金為41,470元，及自
      98年7 月28日起算至清償日止，按週年利率19.71 ％計算
      之利息）不存在。
二、被告則以：
（一）國泰世華銀行中華分行：原告於92年7 月22日向伊申辦現
      金卡後，期間仍陸續按約繳納現金及還款，嗣原告無法清
      償現金卡欠款，遂於95年6 月9 日與伊協議，並由原告親
      自簽立本票及現金卡餘額分期攤還貸款。詎原告並未依約
      清償即於95年9 月4 日參與銀行協商程序，並依約繳至98
      年6 月3 日後毀諾，迄今仍餘本金22,025元及利息尚未清
      償，故原告旋於同年10月9 日提起本件撤銷消費借貸契約
      之訴訟，顯有逃避債務之嫌，是原告之訴無理由等語置辯
      。並聲明：駁回原告之訴。
（二）匯豐銀行：原告對伊所欠餘款本金尚有：信用卡67,940元
      及現金卡210,577 元；而劉來和是否曾強押原告前往各銀
      行陸續做成有瑕疵之意思表示，尚須由原告舉證，況該撤
      銷權之行使亦須受除斥期間之限制，是原告主張無理由等
      語，資為抗辯。並聲明：駁回原告之訴。
（三）聯邦銀行九如分行：原告係於92年10月間，向伊設置在商
      場門口之攤位申辦信用卡，而非前往伊公司營業所申辦；
      且原告所消費之歷史帳單記載，乃持所核發之信用卡於不
      同時、地小額消費購買生活物資（包含女性用品），並非
      一次預借大筆現金或簽帳於銀樓、特定場所，是劉來和是
      否曾脅迫原告申辦信用卡或為消費行為尚有可議，原告應
      舉證證明等語，資為抗辯。並聲明：駁回原告之訴。
（四）遠東銀行中正分行則以：就原告主張其向伊申辦信用卡係
      遭劉來和強暴脅迫所致，伊均俱無所知，原告應自負舉證
      責任等語，資為抗辯。並聲明：駁回原告之訴。
（五）玉山銀行七賢分行則以：原告目前尚欠伊信用貸款本金30
      ,836元及利息未清償，原告主張向伊申辦之信用卡、現金
      卡、小額信用貸款等均係遭劉來和脅迫所為，惟申辦時並
      未告知徵信審查人員以降低核貸通過機率，直至劉來和死
      亡後近一年，始表示遭脅迫辦理各項金融商品，顯違常理
      ，是原告之訴無理由等語置辯。並聲明：駁回原告之訴。
（六）星展銀行則以：原告迄今仍欠繳現金卡帳款21,147元及其
      利息、違約金；而兩造間消費借貸契約性質係一要物契約
      ，應由貸與人就交付金錢之事實為舉證，但若貸與人提出
      之借用證內經載明所借款項並於當日收訖無訛者，應認貸
      與人就要物性之具備，已善盡舉證責任，縱原告所提遭劉
      來和施以暴力等情，亦無足證明兩造間消費借貸契約係因
      受脅迫而為之意思表示所成立，是原告主張俱無理由等語
      ，資為抗辯。並聲明：駁回原告之訴。
（七）大眾銀行則以：原告目前尚欠伊現金卡款項42,812元，及
      信用卡款項41,470元，合計84,282元及利息，原告向伊申
      辦信用卡、現金卡，迄今繳款及提款情形均屬正常，使用
      期間更無申訴或辦理停卡之情形，況伊亦無從得知原告申
      辦卡片及使用期間是否曾遭脅迫或詐欺而為意思表示，伊
      乃善意之第三人，兩造間之消費借貸契約自不得撤銷，原
      告應已就兩造間消費借貸契約為承認而繳款，是兩造間債
      務關係存在等語，資為抗辯。並聲明：駁回原告之訴。
三、兩造不爭執事項：
（一）兩造間確有如上所述之消費借貸關係。
（二）劉來和與原告本為夫妻關係。嗣劉來和於97年11月29日因
      車禍死亡。
四、本院判斷：
（一）按因被詐欺或被脅迫而為意思表示者，表意人得撤銷其意
      思表示。但詐欺係由第三人所為者，以相對人明知其事實
      或可得而知者為限，始得撤銷之。前條之撤銷，應於發見
      詐欺或脅迫終止後，一年內為之。民法第92條第1 項、第
      93條分別定有明文。又按，因被脅迫而為之意思表示，依
      民法第92條及第93條之規定，表意人非不得於一年內撤銷
      之。而此項撤銷權，祇須當事人以意思表示為之，並不須
      任何方式，有最高法院58年台上字第1938號判例意旨可資
      參照。又非對話而為意思表示者，其意思表示，以通知到
      達相對人時，發生效力，民法第95條第1 項前段，亦有明
      文。
（二）經查，本件原告固主張伊係遭其配偶劉來和之脅迫，方與
      被告等人訂立信用卡等契約，或因持卡消費而成立消費借
      貸契約，且因與劉來和同住，故脅迫狀態持續進行，不得
      已方繼續還款云云。然劉來和已於97年11月29日因車禍而
      死亡，有臺灣高雄地方法院檢察署相驗屍體證明書、法務
      部法醫研究所鑑定報告書附於相驗卷可按（見相驗卷第57
      至65頁），則劉來和縱有脅迫原告與被告等人訂立信用卡
      等契約，或脅迫原告為消費行為而成立消費借貸契約，於
      97年11月29日劉來和死亡後，原告已無受劉來和脅迫之可
      能，本得依前開規定撤銷其意思表示。惟被告均辯稱：原
      告於本件訴訟前均未向被告為撤銷之意思表示，被告均於
      99 年1月間收到起訴書繕本後，始知悉原告有撤銷之意思
      等語，而被告係先後於99年1 月7 日至1 月8 日間，收受
      起訴狀繕本之送達，有送達回證可稽（見本院卷第18至26
      頁），原告復未舉證在此之前曾對被告行使撤銷權，其撤
      銷意思遲至99年1 月間起訴狀繕本送達時，始達到被告而
      發生意思表示之效力，已逾撤銷權之除斥期間，自不發生
      撤銷權效力。又兩造間之信用卡契約或消費借貸契約既經
      雙方意思表示合致，且被告等人已依約支付借貸款項，復
      無其他契約無效原因，是原告請求確認系爭消費借貸契約
      等不成立，為無理由。
六、綜上所述，原告請求確認兩造間之消費借貸等法律關係不存
    在，核屬無據，應予駁回。又本件事證已臻明確，兩造其餘
    攻擊防禦方法或舉證，經審酌後，認與判決結果不生影響，
    爰不逐一論列，併此敘明。
七、據上論結，原告之訴為無理由，爰依民事訴訟法第385 條第
    1 項前段、第78條，判決如主文。
中    華    民    國    99    年    10    月    21    日
                  民事第一庭  審判長法  官  謝肅珍
                                    法  官  張茹棻
                                    法  官  林岳葳
正本係照原本作成。
如不服本判決，應於送達後20日內，向本院提出上訴狀並表明上
訴理由，如於本判決宣示後送達前提起上訴者，應於判決送達後
10日內補提上訴理由書（須附繕本）。
中    華    民    國    99    年    10    月    21    日
                                    書記官  簡文清

司法院資訊處製作；財團法人民間司法改革基金會備份。
